臺灣高等法院高雄分院民事判決　　　　　 99年度上國字第8號
上　訴　人　黃森楠
訴訟代理人　范仲良律師
被 上 訴人　交通部公路總局第三區養護工程處
法定代理人　鄧文廣
訴訟代理人　王建元律師
被 上 訴人　百隆營造股份有限公司
法定代理人　黃金源
訴訟代理人　楊昌禧律師
　　　　　　梁育誠律師
上列當事人間請求國家賠償等事件，上訴人對於民國99年6月10
日臺灣高雄地方法院99年度國字第8號第一審判決提起上訴，本
院於100年4月6日言詞辯論終結，判決如下：
    主  文
上訴駁回。
第二審訴訟費用由上訴人負擔。
    事實及理由
一、被上訴人交通部公路總局第三區養護工程處（下稱第三養工
    處）之法定代理人原為黃三哲，於訴訟進行中，在民國99年
    7 月1 日變更為鄧文廣，有第三養工處提出交通部令函影本
    1 件附卷（見本院卷142-143 頁）可稽，則上述新任法定代
    理人聲明承受訴訟，核無不合，自應准許。
二、上訴人主張：第三養工處於96年11月間，為在台21線即改制
    前高雄縣大寮鄉○○路309K至311K處（下稱系爭路段）進行
    道路拓寬工程，而與百隆營造股份有限公司（下稱百隆公司
    ）訂立系爭路段拓寬工程（下稱系爭工程）承攬契約，由百
    隆公司負責施作。百隆公司於96年11月間，在系爭路段部分
    路面舖設柏油，造成已舖設柏油路面與未舖設柏油之砂石路
    面（下稱系爭砂石路面）間高低差過大，且系爭砂石路面滿
    佈砂石。上訴人於96年11月19日上午12時50分許，騎乘車牌
    號碼KU9-101 號（下稱系爭機車）行經系爭路段時，因發生
    自摔而倒地，遭後方由訴外人吳明發駕駛車牌號碼X4-577號
    號營業曳引車（下稱系爭車輛）輾壓左腿（下稱系爭事故）
    ，受有「左側股骨脛骨開放性骨折併軟骨組織及神經血管損
    傷、右側足背撕裂傷」等傷害，並導致左腿膝下截肢（下稱
    系爭傷害）。而按系爭路段為第三養工處養護範圍，屬於公
    共設施，竟因設置及管理不當，造成路面高低落差過大及滿
    佈碎石之砂石路面，導致使上訴人不慎摔車，受有系爭傷害
    ，第三養工處自應負國家賠償責任。又百隆公司既於系爭路
    段負責施工，自應設置路障警示、標誌或柵欄，以避免第三
    人進入施工場所受損害，竟未為任何安全設施。而道路舖設
    之路面高低落差，應不得逾6 公分，然系爭路段之高低落差
    近7 公分，且路面滿佈碎石，顯見百隆公司之受僱人員於現
    場施工時，並未依照相關規定處理，其對於上訴人因此所受
    系爭傷害，應負損害賠償責任。則百隆公司基於僱用人身分
    ，對於受僱人執行職務，不法侵害上訴人，造成上訴人之損
    害，應負僱用人損害賠償責任。再者，第三養工處與百隆公
    司，因上開偶然原因，對上訴人各負全部損害賠償責任，如
    其中一人為給付，即可滿足上訴人之請求，他債務人得同免
    其給付責任，係屬不真正連帶債務關係。本件上訴人因系爭
    事故受有系爭傷害，支出醫藥費用計新台幣（下同）67,751
    元、看護費用122,000 元、裝置義肢器材費170,000 元、薪
    資損失60,000元、減少勞動能力損失計2,827,920 元及受有
    非財產上損害2,700,000 元，共計5,947,671 元等情。爰依
    國家賠償法（下稱國賠法）第3 條第1 項、民法第191 條第
    1 項，擇一請求第三養工處賠償損害；另依民法第184 條第
    1 項及第2 項、第188 條規定，請求百隆公司賠償損害，並
    聲明：（一）第三養工處或百隆公司應給付上訴人3,000,00
    0 元，及自起訴狀繕本送達翌日起至清償日止，按週年利率
    5%計算之利息。（二）願供擔保，請准宣告假執行。
三、被上訴人則以：系爭砂石路面係預定作為綠地使用，非供人
    、車行駛之道路使用。又系爭砂石路面，於事故發生時，尚
    未設置完成，並未開放供公眾使用，顯非國賠法所稱公有公
    共設施。再者，第三養工處於系爭工程施工處前1 公里，已
    分別豎立警告、禁止超車、減速慢行及速限等標誌，並在前
    300 公尺及1 公里處，各設置道路施工標誌，亦於路口及岔
    路處，設置交通警告與阻隔設施，故第三養工處對於系爭路
    段已為積極並有效足以防止危險或損害發生之具體行為，自
    不負國家賠償責任。此外，系爭事故之所以發生，係因上訴
    人無視系爭路段設置之警告標誌，於行經系爭路段時，為超
    越前方車輛，騎乘系爭機車進入未開放公眾使用之系爭砂石
    路面所致，顯與系爭路段路面之高低階差間，並無相當因果
    關係。本件百隆公司承作系爭工程，完全依據圖說施工，而
    系爭工程已完工並經驗收合格，益徵百隆公司不負損害賠償
    責任。至於上訴人所稱「道路舖設單點高低差值不得超過6
    公分」係指行駛車輛路面之路面高低差不得超過6 公分，非
    指柏油路面邊緣與綠地間之階差，而系爭路段亦無所謂滿佈
    碎石。末者，百隆公司於系爭工程施工處前方，設有警告標
    誌，已為必要之安全措施，自無疏失。縱被上訴人應負損害
    賠償責任，然上訴人請求之非財產上損害金額，亦屬過高等
    語，資為抗辯。均聲明：（一）上訴人之訴駁回。（二）如
    受不利判決，請准供擔保免予假執行。
四、原審判決上訴人全部敗訴，上訴人提起上訴後，於本院減縮
    上訴聲明：（一）原判決後開第二項部分廢棄。（二）第三
    養工處或百隆公司應給付上訴人2,000,000 元（包含醫療費
    用41,667元、看護費75,030元、不能工作損失36,777元、生
    活上支出醫療器材費104,550 元、勞動能力損失1,127,031
    元及非財產上損害614,945 元）及自起訴狀繕本送達翌日起
    至清償日止，按週年利率5%計算之利息。（三）願供擔保，
    請准宣告假執行。被上訴人則答辯聲明：（一）上訴駁回。
    （二）如受不利判決，願供擔保，請准宣告免為假執行。
五、兩造不爭執事項
（一）交通部公路總局第三區養護工程處於96年11月間，為在台
      21線即改制前高雄縣大寮鄉○○路309K至311K處進行道路
      拓寬工程，而與百隆營造股份有限公司訂立系爭路段拓寬
      工程承攬契約，由百隆公司負責施作。
（二）上訴人於96年11月19日上午12時50分許，騎乘車牌號碼KU
      9-101 號行經系爭路段時，因發生自摔而倒地，遭後方由
      訴外人吳明發駕駛車牌號碼X4-577號營業曳引車輾壓左腿
      ，受有「左側股骨脛骨開放性骨折併軟骨組織及神經血管
      損傷、右側足背撕裂傷」等傷害，並導致左腿膝下截肢。
（三）系爭路段屬第三養工處養護範圍，系爭事故係發生於百隆
      公司承作系爭路段拓寬工程期間。
（四）如上訴人請求有理由，兩造同意以上訴人每月薪資29,900
      元，做為上訴人請求減損勞動能力損失之計算基準。又上
      訴人因系爭事故支出必要之醫療器材費170,000元。
（五）被上訴人如有過失或第三養工處應負國家賠償責任時，兩
      造均同意上訴人主張應負與有過失比例38.5% ，業據上訴
      人在第二審減縮請求之金額中，預先以上開與有過失比例
      扣除，將來本院判決時，在上開上訴人主張與有過失的比
      例範圍內，不再對於上訴人請求金額論以應負與有過失責
      任比例，至上訴人與有過失比例，若經本院認定超過38.5
      % 時，則就超出部分，仍應由本院按超出之比例再予扣除
      。
六、兩造協商爭點：（一）系爭事故發生時，系爭路段未舖設柏
    油之系爭砂石路面，是否屬於已開放供使用之公有公共設施
    ？（二）第三養工處對於系爭路段舖設柏油路面與系爭砂石
    路面間所形成之高低落差，是否應負公有公共設施設置或管
    理不當之欠缺？上訴人因何故，發生系爭事故？上訴人所受
    系爭傷害與系爭落差間有無相當因果關係？（三）上訴人依
    國家賠償法第3 條第1 項或民法第191 條第1 項，請求第三
    養工處應負損害賠償責任；暨依民法第188 條僱用人侵權行
    為法律關係，請求百隆公司負賠償責任，有無理由？（四）
    上訴人主張之請求權，如有理由，其請求被上訴人不真正連
    帶給付醫藥費41,667元，看護費75,030元，工資損害36,777
    元，醫療器材費支出損害104,550 元，勞動能力減損損害1,
    127,031 元，非財產上損害614,945 元，有無理由？是否過
    高？茲分述如下：
（一）系爭事故發生時，系爭路段未舖設柏油之系爭砂石路面，
      是否屬於已開放供使用之公有公共設施？
  １、按公有公共設施因設置或管理有欠缺，致人民生命、身體
      或財產受損害者，國家應負損害賠償責任。國賠法第3 條
      第1 項著有明文。所謂公有公共設施因設置或管理有欠缺
      者，其中設置有欠缺，係指公共設施建造之初，即存有瑕
      疵；至管理有欠缺，則指公共設施建造後未妥善保管，怠
      於修護，致該設施發生瑕疵而言。又人民之生命、身體或
      財產所受損害，須與公有公共設施之設置或管理之欠缺，
      具有相當因果關係，始足當之。易言之，在公有公共設施
      因設置或管理有欠缺之情形下，依客觀之觀察，通常會發
      生損害者，始得謂有因果關係（最高法院95年度台上字第
      923 號裁判要旨參照）。再者，發生公有公共設施設置或
      管理有欠缺之國家賠償責任者，除上述要件外，須以公共
      設施已開放供公眾使用為限，苟公共設施已開放供公眾使
      用，縱其建造尚未完成或未經驗收合格，亦不影響國家賠
      償責任之構成。反之，則無由成立上述之國家賠償責任。
      上訴人主張：系爭路段為第三養工處養護範圍，屬於公共
      設施，其中系爭砂石路面，滿佈碎石，並未平整，顯有設
      置不當。另系爭路段已舖設柏油路與系爭砂石路面間，產
      生路面高低落差，第三養工處未於已舖設柏油路面與系爭
      砂石路面間放置標誌或標線，予以區隔，係屬管理不當，
      導致使上訴人騎乘系爭機車，從系爭砂石路面回到系爭路
      段時，不慎摔車，受有系爭傷害，第三養工處自應負國家
      賠償責任云云。惟為第三養工處所否認，並以：系爭砂石
      路面係屬植栽綠帶區域，非供人車通行之公共設施，而上
      訴人於事故發生之前，即知悉系爭砂石路面當時並非開放
      供公眾使用之路面等語置辯。
  ２、經查，參酌上訴人主張所謂的不慎摔車，受有系爭傷害，
      係由於上訴人從系爭砂石路面回到系爭路段時，因系爭路
      段已舖設柏油路面與砂石路面存有高低落差所致（見本院
      卷第190 頁）等情相互以觀，足見依上訴人主張摔車受傷
      之事實，核與系爭砂石路面是否佈滿碎石？是否平整？均
      無關聯性，已徵第三養工處於系爭事故發生當時，是否開
      放系爭砂石路面供公眾通行，與上訴人主張摔車受傷無涉
      。是上訴人以此事實，主張第三養工處應負公有公共設施
      設置不當之國家賠償責任，即屬無據。至系爭路段已舖設
      柏油路面與砂石路面是否存有高低落差？上訴人是否因為
      該高低落差，造成騎車摔倒受傷，乃後續第二點爭執事項
      應予論斷問題，併予敘明。
  ３、次查，系爭路段已舖設柏油路面與砂石路面間，於上訴人
      發生系爭事故時，該發生事故之地點，並未設有圍籬、三
      角錐或其他警示已舖設柏油路面與未舖設柏油路面之標誌
      或標線等情，業據證人即系爭事故發生當時，前往處理交
      通事故之警員於本院審理中到庭證述無訛（見本院卷第88
      頁），並有道路交通事故現場蒐證相片數幀附於原審卷（
      見原審卷第84頁）可稽，固堪認第三養工處於系爭事故發
      生當時，並未於系爭路段柏油路面與砂石路面間，設置警
      示之標誌或標線等。
  ４、又查，第三養工處抗辯：上訴人於事故發生之前，即知悉
      系爭砂石路面當時並非開放供公眾使用之路面乙節，雖為
      上訴人所否認。惟系爭路段係屬台21線309 公里至311 公
      里路段，其間長達2 公里，衡情，第三養工處將系爭路段
      交由百隆公司施工，而百隆公司於施工時，有無必要在長
      達2 公里的沿線到處設置標誌或標線，以提醒用路人，系
      爭路段僅開放已舖設柏油路面，供公眾通行，至系爭砂石
      路面，則未在開放使用範圍內？誠不無疑義。而按百隆公
      司於系爭事故發生時，雖未於發生事故路段設置分隔標誌
      或標線，然依該路段綜合予以客觀觀察，可知用路人從道
      路現況一望，即可判斷該已舖設柏油路面，係占整條道路
      面積的絕大部分，始屬開放供公眾使用之路面，至系爭砂
      石路面，僅占整條道路面積的一小部分，並非開放供公眾
      使用之路面，且依客觀事實，可知用路人當時確已知悉此
      一客觀狀況，予以遵守者。事後自不容用路人再以第三養
      工處未於已舖設柏油路面與未舖設柏油路面間，設置標誌
      或標線，以作為區隔，而得主張第三養工處應負公有公共
      設施管理不當之國家賠償責任。本件上訴人騎乘系爭機車
      行走於北向南車道，而北向南車道從路中央的黃實線向已
      舖設柏油路面邊緣延伸為5.5 公尺寬乙節，亦有高雄市政
      府警察局林園分局（下稱林園分局）98年11月30日高縣（
      改制前）林警交字第0980015642號函（下稱系爭函示）檢
      附道路交通事故現場圖、現場蒐證照片數幀（見原審卷第
      76頁背面及第84頁）可稽，堪予認定。顯見系爭路段已舖
      設柏油路面占了該整條道路相當大部分的面積，至於所謂
      的系爭砂石路面，依上開現場圖參酌以觀，則僅占整條道
      路的一小部分，揆諸前揭說明，足使上訴人從道路現況一
      望，即可判斷該已舖設柏油路面，始屬開放供公眾使用之
      路面，至系爭砂石路面，則非供公眾使用之路面，已徵第
      三養工處抗辯：上訴人於事故發生之前，即知悉系爭砂石
      路面當時並非開放供公眾使用之路面乙節，堪可採信。再
      查，參酌上訴人於林園分局調查筆錄中自稱：「…我騎KU
      9-101 號重機車沿會結路（北向南）行駛至肇事地點時，
      我感覺我後方有來車，故我將機車駛出路面未舖設柏油處
      …」（見原審卷第78頁背面）等語；暨於原審調閱之台灣
      高雄地方法院檢察署（下稱高雄地檢署）98年度偵字第21
      1 號及97年度偵字第6837號（下合稱系爭偵案）偵查中陳
      稱：「我一直騎在新鋪的柏油路上，在新鋪的路上大約騎
      了20分鐘」、「因那時車很多，大車經過我會怕，我就從
      新舖的路面騎下散佈砂石的綠帶，讓4 、5 台大車超車，
      我回頭看沒有車，才又再騎上去，一騎上去就摔倒了」（
      見系爭偵案97年度他字第2555號卷第107-108 頁）等詞相
      互以觀，亦見上訴人於系爭事故發生前，騎乘系爭機車於
      系爭路段時，一直都騎乘於已舖設柏油之路面，而上訴人
      所以一直騎乘機車於已舖設柏油路面，倘參酌當時存在已
      舖設柏油路面及未舖設柏油之砂石路面等客觀事實，衡情
      論理，足徵上訴人當時確實知悉系爭路段已開放供公眾使
      用之路面，僅該已舖設柏油路面，至系爭砂石路面，則尚
      未開放供公眾使用。而按上訴人當時既已知悉第三養工處
      委由百隆公司施工之系爭路段僅開施已舖設柏油路面供公
      眾使用，自不得再以當時並未開放供公眾使用之系爭砂石
      路面，具有公共設施設置或管理不當之情形，主張第三養
      工處應負國家賠償責任。
（二）第三養工處對於系爭路段舖設柏油路面與系爭砂石路面間
      所形成之高低落差，是否應負公有公共設施設置或管理不
      當之欠缺？上訴人因何故，發生系爭事故？上訴人所受系
      爭傷害與系爭落差間有無相當因果關係？
  １、按得依國家賠償法第3 條第1 項規定請求賠償者，係以被
      害人之生命、身體或財產所受損害，與公有公共設施在設
      置上或管理上之欠缺，有相當因果關係者為限。而公共設
      施依其物之性質，原有一定之使用目的及使用方法，如個
      人擅自進入具有危險性且設有警告標誌之公共設施，致生
      傷亡，此項違反使用目的及使用方法之個人冒險行為，所
      生損害，難令國家負賠償責任（最高法院85年度台上字第
      2227號判決要旨參照）。次按，土地上之建築物或其他工
      作物所致他人權利之損害，由工作物之所有人負賠償責任
      。但其對於設置或保管並無欠缺，或損害非因設置或保管
      有欠缺，或於防止損害之發生，已盡相當之注意者，不在
      此限。為民法第191 條第1 項所明定。本條立法理由謂，
      土地上之建築物或其他工作物使他人權利遭受損害時，應
      推定其所有人就設置或保管有欠缺，被害人請求損害賠償
      時，無須就上述欠缺負舉證責任，但所有人能證明無欠缺
      ，或於防止損害之發生，已盡相當之注意，或損害非因設
      置或保有欠缺所致者，均得免其賠償責任。上訴人主張：
      系爭路段已舖設柏油路面與砂石路面存有至少5 公分之高
      低階差，上訴人因為該高低階差，造成騎車摔倒受傷。而
      被上訴人未於已舖設柏油路面與系爭砂石路面間放置標誌
      或標線，予以區隔，顯屬公共設施管理不當，應負國家賠
      償責任。又百隆公司之受僱施工人員，經第三養工處多次
      告知必須做好上述區隔之安全措施，仍未做好，致生系爭
      事故，百隆公司亦應負僱用人損害賠償責任云云。惟被上
      訴人否認之，並以：依現場照片來看，上訴人所謂系爭路
      段已舖設柏油路面與砂石路面間存有之高低階差，係屬緩
      坡地形，並不存在高低階差。又上訴人騎車摔倒，與上述
      緩坡地形無關。此外，上訴人既知悉有所謂的高低階差，
      仍決定騎乘機車，從系爭路段已舖設柏油之路面，騎向當
      時未開放供公眾使用之系爭砂石路面，嗣於自系爭砂石路
      面再度回到柏油路面時，始發生系爭事故，則系爭事故之
      發生，縱使與所謂的高低階差有關，亦屬上訴人自己決意
      行為所招致，被上訴人不負損害賠償責任等語置辯。
  ２、經查，上訴人當時確實知悉系爭路段已開放供公眾使用之
      路面，僅該已舖設柏油路面，至系爭砂石路面，則尚未開
      放供公眾使用乙節，業如上述。次查，上訴人當時既知悉
      已舖設柏油路面及未舖設柏油路面之系爭砂石路面同時存
      在之客觀事實，衡情，如已舖設柏油路面及系爭砂石路面
      間確實存在上訴人所謂之5 公分高低階差，則上訴人騎乘
      系爭機車經過所謂的高低階差，進入系爭砂石路面時，無
      論其進入砂石路面是來自其主張之讓車，或證人陳俊宏於
      系爭偵案及本院審理中到庭證稱：上訴人當時為超越吳明
      發駕駛之系爭車輛，始騎乘機車進入系爭砂石路面（見系
      爭偵案97年度他字第2555號卷第79-81 頁、第129-130 頁
      ；本院卷第90頁），均不能否認上訴人係自行決意所為之
      行為。況系爭路段已舖設柏油路面路寬5.5 公尺乙節，業
      如前述。而依道路交通安全規則第38條規定，汽車車身全
      寬並不得超過2.5 公尺。則以上開已舖設柏油路面之路寬
      5.5 公尺與汽車車身寬度2.5 公尺相互比較結果，系爭路
      段至少尚有2 至3 公尺之空間，可供騎乘。以此空間來看
      ，上訴人騎乘機車於大車經過時，是否有為讓大車經過，
      因而騎入砂石路面之必要，誠屬可議！則上訴人主張其當
      時為讓大車通過，始騎乘機車進入砂石路面，即難遽採。
      足徵上訴人當時騎乘機車進入砂石路面，確係基於自己的
      決意，並非因為讓車，始為之。而按上訴人明知系爭路段
      已舖設柏油路與系爭砂石路面間存有所謂的高低階差，且
      系爭砂石路面當時並未開放供公眾使用，用路人不得進入
      系爭砂石路面，竟決意騎乘機車通過所謂的高低階差，進
      入砂石路面，自屬此項違反使用目的及使用方法之個人冒
      險行為，揆諸前揭說明，上訴人因此所生之損害，自不能
      責令被上訴人負國家賠償責任或民法上工作物所有人或僱
      用人之損害賠償責任。又被上訴人於系爭路段已舖設柏油
      路面及系爭砂石路面間，雖未以標誌或標線，予以區隔，
      然上訴人明知系爭路段已舖設柏油路與系爭砂石路面間存
      有所謂的高低階差，仍決意騎乘機車通過，顯見被上訴人
      是否於系爭路段以標誌或標線，予以區隔，與上訴人騎乘
      機車摔倒間，不生相當因果關係。甚者，依上訴人所述，
      系爭事故並非發生於上訴人通過所謂沒有標誌或標線作為
      區隔之高低階差當時，而係上訴人在順利通過的所謂高低
      階差，進入系爭砂石路面並騎乘一段距離之後，為重返已
      舖設柏油路面時，於再度通過所謂的高低階差時，才發生
      摔車受傷。則依上開所述，益徵系爭路段所謂的高低階差
      與上訴人騎乘機車摔倒間，確實不存在相當因果關係，否
      則依上訴人所述，上訴人理應於第一次騎乘機車通過所謂
      的路面高低階差時，即應摔車，足見上訴人此部分主張，
      難予採信。
  ３、又查，上訴人主張其確係因為重回已舖設柏油路面，於通
      過已舖設柏油路面與砂石路面間所產生之高低階差時，踫
      到階差而摔倒受傷，並舉現場蒐證相片編號6 及11為證（
      見原審卷第85頁及第88頁）。惟從編號6 相片所示已舖設
      柏油路面與砂石路面產生所謂之階差觀之，該所謂之階差
      ，非但不明顯，即依目視來看，亦無法認定已有5 公分之
      高低階差存在，反而類似被上訴人抗辯之緩坡地形。則依
      上開說明，已難謂上訴人於通過編號6 相片所示之階差時
      ，可能因為高低階差，導致上訴人騎乘的機車車底擦撞該
      階差而摔倒。再者，系爭機車前後車輪所形成距離地表面
      之高度，如與系爭機車車底與地表面高度相比較，依現場
      相片目視觀之（見原審卷第85頁、第88頁），亦遠超過5
      公分以上。而按機車騎乘中，固可能因為騎士的身體重量
      ，導致車身會有下陷的情形，然依上訴人中等以下的身材
      ，倘參諸上開說明，應亦不至於會擦撞到所謂的高低階差
      。況系爭機車苟於通過所謂高低階差時，因碰撞階差而摔
      倒，以機車車體的硬度，於摔倒後，自摔倒地點起迄機車
      停止處，必然留下機車車身與柏油路面之刮地痕，且依貫
      性定律，機車可能隨著路面往前滑行，惟騎士則應會摔落
      於車身外，並不會隨著機車往前滑行，若隨機車往車滑行
      ，亦必然留下大面積之擦破傷痕，始符合常理。惟觀諸系
      爭機車於摔倒後，自摔倒地起迄機車停止處長達11.1公尺
      ，除摔倒點產生0.5 公尺之刮地痕外，其餘10.6公尺均係
      輪胎滑痕，且上訴人竟亦倒臥於系爭機車車身橫躺的車頭
      前面乙節，有道路交通事故現場圖及相片附於原審卷（見
      原審卷第76頁背面及第84頁）可稽，顯見系爭機車於通過
      所謂的高低階差後，應未摔倒，而可能係於機車滑行至距
      離刮地痕約10.6公尺處，始因故摔倒。若然！則上訴人騎
      乘之系爭機車，最終因何摔倒，固無從確定，惟與所謂的
      路面高低階差無涉，應可認定。益徵上訴人主張其騎車摔
      倒乙節，與所謂路面高低階差間，並不具有相當因果關係
      之關聯性。
  ４、此外，參以證人即系爭工程工地負責人蔡銘添於系爭偵案
      證稱：系爭工程迄至96年11月19日尚未完工，但部分路面
      已鋪設柏油；警方僅就事故現場拍照，未就系爭路段全程
      拍照，實際上在系爭路段施工處前1 公里，即有豎立警告
      標誌（見系爭偵案98偵211號卷第46、47頁 ）等語；並提
      出AC鋪設施工中交維設施照片、禁止超車、減速慢行、速
      限標誌、前有道路施工標誌、施工中標誌、施工中設置路
      口及叉路設施交通警告與阻隔設施等照片1 份（見系爭偵
      案98偵211 號卷第50至61頁）乙節，業據原審調閱系爭偵
      案相關卷證查明無訛，堪可認定。顯見被上訴人雖未於系
      爭路段發生系爭事故之部分路段設置標誌或標線，以區隔
      已舖設柏油路面與系爭砂石路面，惟其亦已於其他路段設
      置相關標誌以提醒用路人，難謂被上訴人於系爭路段施工
      中，毫無設置任何標誌及標線。
  ５、末者，上訴人以訴外人陳寶堂係百隆公司施作系爭路段之
      工地負責人，負責控制工程進度及工程安全等；訴外人潘
      正雄係第三養工處高雄公路段之監工，負責工程督導及查
      驗等，竟於系爭路段施工中，對於施工舖設柏油路面造成
      之路面階差，未設置路障警示及三角錐，以作為行車之分
      界，致上訴人騎車經過階差時，不慎摔倒受傷等事實，向
      高雄地檢署提起業務過失傷害告訴，亦經該署檢察官以陳
      寶堂及潘正雄於施工過程中，已依規定設置完善之警告標
      誌牌，而上訴人自行騎至系爭砂石路面，再重回已舖設柏
      油路面，係屬上訴人之自冒風險行為，因而作成不起訴處
      分。嗣上訴人不服，提起再議，並經台灣高等法院高雄分
      院檢察署檢察長以再議無理由，予以駁回處分等情，有高
      雄地檢署檢察官98年度偵字第211 號不起訴處分書及檢察
      長處分書各1 份附於原審卷（見原審卷第110-113 頁）可
      稽，益徵上訴人主張被上訴人應負國家賠償法或民法上之
      損害賠償責任，洵屬無據。
（三）上訴人依國家賠償法第3 條第1 項或民法第191 條第1 項
      ，請求第三養工處應負損害賠償責任；暨依民法第188 條
      僱用人侵權行為法律關係，請求百隆公司負賠償責任，有
      無理由？
      經查，上訴人明知系爭路段已舖設柏油路與系爭砂石路面
      間存有所謂的高低階差，且系爭砂石路面當時並未開放供
      公眾使用，用路人不得進入系爭砂石路面，竟決意騎乘機
      車通過所謂的高低階差，進入砂石路面，係屬此項違反使
      用目的及使用方法之個人冒險行為。又上訴人主張其騎車
      摔倒乙節，與所謂路面高低階差間，並不具有相當因果關
      係。再被上訴人雖未於系爭路段發生系爭事故之部分路段
      設置標誌或標線，以區隔已舖設柏油路面與系爭砂石路面
      ，惟其已於其他路段設置相關標誌以提醒用路人，均如上
      述，揆諸前揭說明，上訴人因此所生之損害，自不能責令
      被上訴人負國家賠償責任或民法上工作物所有人或僱用人
      之損害賠償責任，故上訴人請求被上訴人負損害賠償責任
      ，即無理由。而按上訴人既不得請求被上訴人負擔損害賠
      償責任，則其請求被上訴人不真正連帶給付醫藥費41,667
      元，看護費75,030元，工資損害36,777元，醫療器材費支
      出損害104,550 元，勞動能力減損損害1,127,031 元，非
      財產上損害614,945 元，亦無理由，併予敘明。
七、綜上所述，上訴人依國賠法第3 條第1 項公有公共設施設置
    或管理不當損害賠償請求權、民法第191 條第1 項工作物所
    有人損害賠償請求權及民法第184 條、第188 條僱用人損害
    賠償請求權等法律關係，請求第三養工處或百隆公司應不真
    正連帶給付上訴人2,000,000 元，及自起訴狀繕本送達翌日
    起至清償日止，按週年利率5%計算之利息，均無理由。原審
    為上訴人此部分敗訴之判決，並駁回其此部分假執行之聲請
    ，核無違誤。上訴意旨，指摘原判決此部分判決不當，求予
    廢棄改判，為無理由，應予駁回。
八、本件事證已明確，兩造其餘攻擊防禦方法及舉證，於判決之
    結果不生影響，無庸再逐一論述及調查之必要，併此敘明。
據上論結，本件上訴為無理由，依民事訴訟法第449 條第1 項、
第78條，判決如主文。
中    華    民    國    100  年    4    月    28    日
                            民事第四庭
                                審判長法官  蔡文貴
                                法      官  謝靜雯
                                法      官  李昭彥
以上正本證明與原本無異。
如對本判決上訴，須於判決送達後20日內向本院提出上訴狀，其
未表明上訴理由者，應於上訴後20日內向本院提出上訴理由書（
均須按他造當事人之人數附繕本）。上訴時應提出委任律師或具
有律師資格之人之委任狀，並依附註條文規定辦理。如委任律師
提起上訴者，應一併繳納上訴審裁判費。
中    華    民    國    100  年    4    月    28    日
                                書  記  官  黃一秋
附註：
民事訴訟法第466 條之1 ：
對於第二審判決上訴，上訴人應委任律師為訴訟代理人，但上訴
人或其法定代理人具有律師資格者，不在此限。
上訴人之配偶、三親等內之血親、二親等內之姻親，或上訴人為
法人、中央或地方機關時，其所屬專任人員具有律師資格並經法
院認適當者，亦得為第三審訴訟代理人。
第1 項但書及第2 項情形，應於提起上訴或委任時釋明之。